臺北高等行政法院判決
　　　　　　　　　　　　　　　　　　 93年度訴字第02385號
　　　　　　　　　　　　　　　.
原　　　告　甲○○
被　　　告　財政部臺灣省北區國稅局
代　表　人　許虞哲（局長）住同上
訴訟代理人　乙○○
上列當事人間因贈與稅事件，原告不服財政部中華民國93年5月
19日台財訴字第0930011795號訴願決定，提起行政訴訟。本院判
決如下：
　　主  文
原告之訴駁回。
訴訟費用由原告負擔。
　　事  實
一、事實概要：
　  緣原告於89年11月9日及23日以自有資金新台幣（下同)62,0
    00,000元及20,000,000元無償為其子吳振源購買附買回債券
    合計82,000,000元，涉及遺產及贈與稅法第5條第3款規定以
    贈與論之行為，案經經濟部賦稅署查獲通報被告機關，被告
    機關所屬新莊稽徵所於91年10月14日以北區國稅新莊資字第
    0910009498號函輔導原告於文到10日內申報，原告依限於91
    年10月24日申報贈與稅，經被告機關查核結果，核定贈與總
    額為82,000,000元，課稅贈與淨額為81,000,000元，補徵應
    納贈與稅額32,615,000元。原告不服，申經復查結果，未獲
    變更，提起訴願，遭決定駁回，遂提起本件行政訴訟。
二、兩造聲明：
　　(一)原告聲明求為判決：1.訴願決定、原處分均撤銷。
                        2.訴訟費用由被告負擔。
　　(二)被告聲明求為判決：1.駁回原告之訴。
                        2.訴訟費用由原告負擔。
三、兩造之爭點：被告機關依遺產及贈與稅法第5條第3款規定，
                對原告追繳贈與稅32,615,000元，是否適法？
　　(一)原告主張之理由：
      1.本件系爭資金新台幣（下同）82,000,000元源自於原告
        先父吳瑋墝曾於78年間出售蘆洲市土地。並將土地價款
        180,000,000元分別於78年3月22日匯款與原告及其弟吳
        崇錕各新台幣40,000,000元，同年3月23日匯款予其弟
        吳泉熒40,000,000元，同年4月22日再匯款與原告及吳
        崇錕各10,000,000元，又於79年11月26日匯款與吳泉熒
        20,000,000元及原告與吳崇錕各10,000,000元。經被告
        機關查獲，認為生父對原告及吳崇錕、吳泉熒之贈與，
        另案核定先父吳瑋墝78年度贈與總額與140,000,000元
        ，課徵贈與稅66,473,750元，併裁處1倍罰鍰。79年度
        贈與總額為40,000,000元課徵贈與稅14,268,750元，併
        裁處1倍罰鍰。爰此先父不服為表明匯款與原告3人並非
        贈與，遂由原告等於83年4月8日將親族款項集中返還生
        父吳瑋墝之帳戶，合計107,600,000元，其明細如下：
        原告1,000萬元、吳泉熒1,000萬元、吳崇錕1,000萬元
        、吳明珠（吳瑋墝之女）284萬元、吳振豪（原告之子
        ）1,000萬元、吳振源（原告之子）1,500萬元、吳振群
        （原告之子）2,000萬元、吳振嘉（原告之子）1,221萬
        元、吳月宏（吳瑋墝之女）285萬元、吳徐美珠（原告
        之配偶）328萬元、吳月真（吳瑋墝之子）142萬元、吳
        李阿魏（吳瑋墝之配偶）1,000萬元，並陸續以先父名
        義作附買回債券，惟其間辦理相關手續均由先父授權原
        告代為處理。及至84年5月8日因先父身體狀況不佳，因
        而該筆資金即委託原告全權處理。備供前行政救濟案件
        確定後，再依據結果處理善後。嗣後雖該行政訴訟確定
        ，惟先父適於確定後月餘即過世。被告機關為追繳稅款
        即清查原告處理資金流程，不論進出資金之整體過程，
        僅擇取片斷親屬間資金之流程強指為贈與或視為贈與，
        先後多次核定贈與稅，稅額及罰鍰高達432,276,621元
        （證1），比先父出售土地之全部金額之二倍有餘，此
        豈為課稅之公平？
      2.承上所述本件系爭資金，乃源自原告先父出售土地之價
        款，原告僅代為管理運用。是該筆資金在親屬間進出名
        義均無贈與之意思，而各名義人亦均不會據為已有，均
        負有返還之認識。與被告機關認定之無償為他人購置財
        產者，實大相逕庭。參酌原告與吳振源間早有資金往來
        運用，並非僅此一筆，足見原告與吳振源間之資金進出
        僅為資金之運用，並無無償給與之事實，被告機關認為
        無償給與，實為率斷。
      3.次按「認定事實，須憑證據，不得出於臆測，此項證據
        法則，自為行政訴訟所適用。」「…又行政官署對於人
        民有所處罰，須確實證明其違法之事實，倘不能確實證
        明違法事實之存在，其處罰即不能認為合法。」行政法
        院61年判字第70號及39年判字第2號分別著有明文。」
        次按「稱贈與者，謂當事人約定，一方以自已之財產無
        償給與他方，他方允受之契約。」「本法稱贈與，指財
        產所有人以自己之財產無償給予他人，經他人允受而生
        效力之行為。」民法第406條及遺產及贈與稅法第4條第
        2項分別著有明文。查原告為管理先父遺留之土地款曾
        多次以家屬名義處理，並無無償為他人購置財產之意思
        ，被告機關徒以查獲吳振源名義之附買回債券，即推測
        臆斷原告為吳振源無償購置財產，實為冤抑。實者原告
        管理之資金為作為尚裕工業股份有限公司（以下簡稱尚
        裕公司）研究發展及擴充廠房設備之用，89年11月間因
        該公司營運資金需要，（因吳振源所屬公司與國外公司
        欲進行合作投資案，共同研發高科技晶片，須資金提作
        財力證明之使用），因而轉為吳振源名下之R/P，嗣因
        R/P到期，於91年5月9日由吳振源轉回原告名下，嗣後
        又因尚裕公司與銀行往來需要，該筆資金再作為公司營
        運發展之信用保證資金，為期2年，而該資金證明於91
        年間處理完畢。足證明本案實係吳振源及尚裕公司因公
        司資金周轉需要之資金，並非無償給與，應無置疑。被
        告機關以遺產及贈與稅法第5條第1項第3款「以自己之
        資金，無償為他人購置財產者，其資金。」之規定，核
        定原告贈與稅，顯為冤抑。
      4.「父母以未成年子女名義存款於金融機構，經稽徵機關
        查明應課徵贈與稅者，如其存款係以定期存款方式存入
        時，其贈與總額之計算，應按年度各筆存款累計總額扣
        除定期存款屆期有轉存其父母帳戶者，應視為父母對子
        女贈與之撤回，免計入贈與總額。至以活期存款方式存
        入時，應以查獲時之存款餘額為準。」財政部72年3月1
        日台財稅第31299號函釋有案。本件退萬步言，縱如原
        核定臆測推定本件為贈與，亦因吳振源名下之R/P到期
        ，在原告未獲調查通知前（原告不知已受調查）業已轉
        回原告名下，應可推知本件非屬贈與之意思，或應視為
        贈與之撤回。原核定疏以調查認定為「贈與」並核課贈
        與稅，顯違前揭規定，亦應無維持原處分之餘地。
      5.犯罪事實應依證據認定之，無證據不得推定其犯罪事實
        ，刑事訴訟法第154條定有明文。倘積極證據不足以為
        不利被告事實之認定時，即應為有利被告之認定，更不
        必有何有利之證據，最高法院30年上字第816號著有判
        例。所謂「積極證據足以為不利被告事實之認定」，係
        指據為訴訟上證明之全盤證據資料，在客觀上已達於通
        常一般之人均不致於有所懷疑、而得確信被告確曾犯罪
        之程度；若未達到此一程度，而有合理之懷疑存在時，
        仍不得無視於積極證據不足之事實，而為有罪之認定，
        亦即積極證據不足之利益，必須歸於被告，此觀同院76
        年度臺上字第4896號判例意旨自明。而行政罰與刑罰之
        構成要件雖有不同，而刑事判決與行政處分，亦原可各
        自認定事實，惟認定事實須憑證據，倘無證據足資認定
        有堪以構成行政罰或刑罰要件之事實存在，即不得僅以
        推測之詞予人處罰，則為二者所應一致。行政法院75年
        判字第309號判例著有明文。綜上所述，本件原行政處
        分源自於原告之先父之出售土地價款，被告機關請查原
        告管理資金期間進出親屬名義之資金流程，僅就片段流
        程即推定為贈與，一再課徵贈與稅而不就整體資金之進
        出流程，作一完整之判斷，致一再課徵贈與稅，造成原
        告沈重稅賦，徵納雙方之困擾莫此為甚。且被告機關僅
        擇其單一資金之名義人即推定其間有贈與之意思，實違
        反行政程序法第9條規定之「行政機關就該管行政程序
        ，應於當事人有利及不利之情形，一律注意。」及第10
        條規定之「行政機關行使裁量權，不得逾越法定之裁量
        範圍，並應符合法規授權之目的。」足見原處分確有違
        法不當。
　　(二)被告主張之理由：
      1.按「凡經常居住中華民國境內之中華民國國民，就其在
        中華民國境內或境外之財產為贈與者，應依本法規定，
        課徵贈與稅。」「本法稱財產，指動產、不動產及其他
        一切有財產價值之權利。」「財產之移動，具有左列各
        款情形之一者，以贈與論，依本法規定，課徵贈與稅…
        …三、以自己之資金，無償為他人購置財產者，其資金
        。但該財產為不動產者，其不動產。」「贈與稅納稅義
        務人，每年得自贈與總額中減除免稅額100萬元。」為
        遺產及贈與稅法第3條第1項、第4條第1項、第5條第3款
        及第22條所明定。次按「遺產及贈與稅第5條係規定財
        產移轉時，具有所列各款情形之一者，即不問當事人間
        是否有贈與意思表示一致，均須以贈與論，依法課徵贈
        與稅，與同法第4條所規定之贈與人與受贈人意思表示
        一致，始能成立者，原有不同。」為財政部68年4月14
        日台財稅第32338號函所明釋。
      2.查原告於89年11月9日及23日以自有資金62,000,000元
        及20,000,000元無償為長子吳振源購置附買回債券計82
        ,000,000 元，涉及遺產及贈與稅法第5條第3款規定以
        贈與論之贈與稅案，前經財政部賦稅署於91年4月15日
        以台財稅字第0910495225號函向玉山商業銀行新莊分行
        通知，為瞭解原告納稅情形，派遣二員赴玉山商業銀行
        新莊分行查閱、影印原告及該案相關人員等4人於87至
        89年度銀行往來及借款等有關資料，且玉山商業銀行新
        莊分行於91年4月26日收到上述通知函；依財政部80年8
        月16日台財稅第801253598號函「檢發重行訂定之『稅
        捐稽徵法第48條之1所稱進行調查之作業步驟及基準日
        之認定原則』乙份…各稅…二、經辦人員應於交查簽收
        當日立即進行函查、調卷、調閱相關資料或其他相同作
        為，並應詳予紀錄以資查考，藉昭公信。三、進行調查
        之作為有數個時，以最先作為之日為調查基準日。」之
        規定，其調查之作為並不以向納稅義務人函查為限，是
        本件既經有權處理機關於91年4月15日發函調查，調查
        基準日應為91年4月15日，合先陳明。
      3.本件係財政部賦稅署調查通報之案件，依卷附財政部91
        年7月17日台財稅第0910495644號函所示，原告於89年
        度涉嫌以自己資金無償為長子吳振源購置財產，金額合
        計82,000,000元，應予補稅，請依法核辦，有稽核報告
        節略及有關事證資料影本可稽；經查原告於89年11月9
        日及23日將名下資金62,000,000元及20,000,000元以長
        子吳振源名義購置附買回債券合計82,000,000元，至調
        查基準日91年4月15日止，仍以吳振源名義續買中，並
        未轉回原告名下，原告於91年6月19日財政部賦稅署調
        查談話紀錄中說明，該款項係供吳振源為負責人之尚裕
        工業股份有限公司研究發展、擴廠及設備之用，嗣於91
        年6月25日又主張係子吳振源向其借貸之款項，有談話
        紀錄及91年6月25日說明書影本可稽；惟查原告於談話
        紀錄所陳述本人係屬一時疏忽以長子名義購買R/P，而
        事後又提示長子出具89年11月9日之借據82,000,000元
        乙紙，其說詞前後矛盾，果真如其子向原告借款，以子
        名義購入之R/P並無不當，何來疏忽之有？又查該借據
        出具日期為吳振源出境期間，顯為事後所補具；再核對
        原告以子名義購買R/P期間長達1年半，且購入次數多達
        27次之多，故其疏忽之說法實乃飾卸之詞，自不足採；
        又依一般生活習慣如屬親子間之巨額借款，其巨額資金
        大都於短期內運用，並非如一般高所得者通常皆以購入
        R/P以達節稅之目的，故所稱其資金運用，實係吳振源
        購入R/P期間長達1年半，顯與一般借貸款週轉之經驗法
        則有違。
      4.又查吳振源由父親即原告於89年11月9日及23日將名下
        資金62,000,000元及20,000,000元以其名購置附買回債
        券合計82,000,000元，至91年4月間理財方式均為購買
        R/P，惟於調查基準日91年4月15日後之理財方式及購入
        主體有異動，其中一筆91年5月9日R/P到期，金額62,00
        0,000元雖由吳振源帳戶轉回原告帳戶，惟該款項於當
        日旋即轉出而以尚裕工業股份有限公司名義轉存定期存
        款1個月，吳振源為尚裕工業股份有限公司負責人，且
        當日以該定存單質借60,000,000元，以尚裕工業股份有
        限公司名義轉購買玉山票券R/P，另一筆91年5月20日R/
        P到期，金額20,000,000元由吳振源帳戶轉出存入尚裕
        工業股份有限公司帳戶作為償還尚裕工業股份有限公司
        以上述定期存款存單質借60,000,000元之部份借款；另
        續查其上述案關之資金流向，赫然發現91年6月12日該
        等資金合計82,000,000元（尚裕工業股份有限公司質借
        續作R/P金額60,000,000元加定期存單62,000,000元扣
        除未償之質借借款餘額40,000,000元），又從尚裕工業
        股份有限公司帳戶轉出以吳振源之配偶金苔招名義購買
        90天之玉山票券公司之R/P；又查尚裕工業股份有限公
        司89年度營利事業所得稅申報書，發現該公司係從事鋼
        鐵門窗業，資本額8,000,000元，其中負責人為吳振源
        出資300,000元，當年申報營業收入總額為3,825,000元
        、資產負債表所列機器設備金額為1,855,820元、總資
        產金額為9,512,918.5元，原告主張將82,000,000元作
        為該公司研發及購入設備之用即與該公司之規模及行業
        特性有所不符，故原告所稱此款項係作尚裕工業股份有
        限公司研究發展、擴廠及購入設備之說法，依上查核結
        果難謂其主張為真實。綜上，原告既以自有資金無償為
        長子吳振源購置附買回債卷合計82,000,000元，核屬遺
        產及贈與稅法第5條第3款規定以贈與論之贈與事實，即
        不問原告與子吳振源間是否有贈與意思表示一致之情形
        ，故依首揭法條規定，原核定核定贈與總額82,000,000
        元，課稅贈與淨額81,000,000元，並無不合，請予維持
        。
　　理  由
一、本件被告代表人原為林吉昌，訴訟中變更為許虞哲，業據被
    告新任代表人提出承受訴訟狀聲明承受訴訟，核無不合，應
    予准許。
二、按「凡經常居住中華民國境內之中華民國國民，就其在中華
    民國境內或境外之財產為贈與者，應依本法規定，課徵贈與
    稅。」「本法稱財產，指動產、不動產及其他一切有財產價
    值之權利。」「財產之移動，具有左列各款情形之一者，以
    贈與論，依本法規定，課徵贈與稅……三、以自己之資金，
    無償為他人購置財產者，其資金。但該財產為不動產者，其
    不動產。」「贈與稅納稅義務人，每年得自贈與總額中減除
    免稅額100萬元。」為遺產及贈與稅法第3條第1項、第4條第1
    項、第5條第3款及第22條所明定。
三、本件被告以原告於89年11月9日及23日以自有資金62,000,000
    元及20,000,000元無償為其子吳振源購買附買回債券合計
    82,000,000元，涉及遺產及贈與稅法第5條第3款規定以贈與
    論之行為，經查核結果，乃核定贈與總額為82,000,000元，
    課稅贈與淨額為81,000,000元，補徵應納贈與稅額
    32,615,000元，原告不服，申經復查結果，未獲變更，提起
    訴願，遭決定駁回，循序起訴意旨略以：系爭資金，乃源自
    原告先父出售土地之價款，原告僅代為管理運用，是該筆資
    金在親屬間進出名義均無贈與之意思，而各名義人亦均不會
    據為已有，均負有返還之認識並無無償給與之事實，實者原
    告管理之資金為作為尚裕公司研究發展及擴充廠房設備之用
    ，89年11月間因該公司營運資金需要，因而轉為吳振源名下
    之R/P，嗣因R/P到期，於91年5月9日由吳振源轉回原告名下
    ，嗣後又因尚裕公司與銀行往來需要，該筆資金再作為公司
    營運發展之信用保證資金，為期2年，而該資金證明於91年間
    處理完畢，足證明本案實係吳振源及尚裕公司因公司周轉需
    要之資金，並非無償給與，足見原處分確有違法不當云云。
四、卷查原告於89年11月9日及23日以自有資金62,000,000元及
    20,000,000元無償為長子吳振源購置附買回債券計
    82,000,000元，涉及遺產及贈與稅法第5條第3款規定以贈與
    論之贈與稅案各情，有債卷交易明細、債卷賣出成交單等附
    卷可稽；是原告以自有資金為其子吳振源購買附買回債券計
    82,000,000元之事實，彰彰明甚；而原告又無法提出非屬無
    償贈與之明確事證，供被告查核，是被告據以核定贈與總額
    為82,000,000元，課稅贈與淨額為81,000,000元，補徵應納
    贈與稅額32,615,000元，洵屬有據。
五、原告雖以前情據為爭執，惟查：
（一）本件原告所涉贈與稅案件，前經財政部賦稅署於91年4月15
      日以台財稅字第0910495225號函向玉山商業銀行新莊分行
      通知，為瞭解原告納稅情形，派遣二員赴玉山商業銀行新
      莊分行查閱、影印原告及該案相關人員等4人於87至89年度
      銀行往來及借款等有關資料，玉山商業銀行新莊分行於91
      年4月26日收到上述通知函，有財政部賦稅署91年4月15日
      台財稅字第0910495225號函及玉山銀行外收發收發登記簿
      等附卷可稽；是被告依據財政部80年8月16日台財稅第
      801253598號函「檢發重行訂定之『稅捐稽徵法第48條之1
      所稱進行調查之作業步驟及基準日之認定原則』乙份…各
      稅…二、經辦人員應於交查簽收當日立即進行函查、調卷
      、調閱相關資料或其他相同作為，並應詳予紀錄以資查考
      ，藉昭公信。三、進行調查之作為有數個時，以最先作為
      之日為調查基準日。」之規定，調查之作為並不以向納稅
      義務人函查為限，認定本件既經有權處理機關於91年4月15
      日發函調查，調查基準日應為91年4月15日，自屬可採。
（二）原告於89年11月9日及23日將名下資金62,000,000元及20,
      000,000元以長子吳振源名義購置附買回債券合計82,000,
      000元，已如前述，至調查基準日91年4月15日止，仍以吳
      振源名義續買中，並未轉回原告名下，原告於91年6月19
      日財政部賦稅署調查談話紀錄中說明，該款項係供吳振源
      為負責人之尚裕工業股份有限公司研究發展、擴廠及設備
      之用，嗣於91年6月25日又主張係子吳振源向其借貸之款
      項，有各談話紀錄及91年6月25日說明書影本附卷可稽；
      惟查原告於談話紀錄所陳述本人係屬一時疏忽以長子名義
      購買R/P，而事後又提示其長子出具89年11月9日之借據
      82,0 00,000元乙紙，其說詞前後矛盾；果真係其子向原
      告借款，以子名義購入之R/P並無不當，何來疏忽之有？
      又查原告提出其長子吳振源出具之借據，其出具日期89年
      11月9日，為吳振源出境期間，有出入境紀錄附卷可按，
      顯為事後所補具；再核對原告以子名義購買R/P期間長達1
      年半，且購入次數多達27次之多，故其疏忽之說法，亦與
      常情有悖，尚難採據；況依一般生活習慣如屬親子間之巨
      額借款，其巨額資金大都於短期內運用，並非如一般高所
      得者通常皆以購入R/P以達節稅之目的，故所稱其資金運
      用，實係吳振源購入R/P期間長達1年半，顯與一般借貸款
      週轉之經驗法則有違。
（三）至吳振源由其父親即原告於89年11月9日及23日將名下資
      金62,000,000元及20,000,000元以其名購置附買回債券合
      計82,000,000元，至91年4月間理財方式均為購買R/P，惟
      於調查基準日91年4月15日後之理財方式及購入主體有異
      動，其中一筆91年5月9日R/P到期，金額62,00 0,000元雖
      由吳振源帳戶轉回原告帳戶，惟該款項於當日旋即轉出而
      以尚裕工業股份有限公司名義轉存定期存款1個月；吳振
      源為尚裕工業股份有限公司負責人，且當日以該定存單質
      借60,000,000元，以尚裕工業股份有限公司名義轉購買玉
      山票券R/P，另一筆91年5月20日R/P到期，金額
      20,000,000元由吳振源帳戶轉出存入尚裕工業股份有限公
      司帳戶作為償還尚裕工業股份有限公司以上述定期存款存
      單質借60,000,000元之部份借款；另被告續查其上述案關
      之資金流向，發現91年6月12日該等資金合計82,000,000
      元（尚裕工業股份有限公司質借續作R/P金額60,000,000
      元加定期存單62,000,000元扣除未償之質借借款餘額
      40,000,000元），又從尚裕工業股份有限公司帳戶轉出以
      吳振源之配偶金苔招名義購買90天之玉山票券公司之R/P
      ；又依尚裕工業股份有限公司89年度營利事業所得稅申報
      書，該公司係從事鋼鐵門窗業，資本額8,000,000 元，其
      中負責人為吳振源出資300,000元，當年申報營業收入總
      額為3,825,000元、資產負債表所列機器設備金額為
      1,855,820元、總資產金額為9,512,918.5元等情，亦有玉
      山商業銀行取款憑條、存款憑條、字期存款存單、債卷交
      易明細、尚裕公司資料負債表、營業成本明細表、投資人
      明細及分配盈餘表等附原處分卷可稽；綜情以觀，原告主
      張係將82,000,000元借予其子供尚裕公司研發及購入設備
      之用云云，與該公司之規模及行業特性亦有所不符，容非
      可採；
六、綜上所述，原告起訴論旨，並非可採。被告機關認定原告以
    自有資金無償為長子吳振源購置附買回債券合計82,000,000
    元，核屬遺產及贈與稅法第5條第3款規定以贈與論之贈與，
    依首揭法條規定，原核定核定贈與總額82,000,000元，贈與
    淨額81,000,000元，補徵應納贈與稅額32,615,000元，並無
    違誤，復查及訴願決定，遞予維持，亦無不合，原告訴請撤
    銷，為無理由，應予駁回。
據上論結，本件原告之訴為無理由，爰依行政訴訟法第98條第3項
前段，判決如主文。
中　　華　　民　　國　　94　　年　 　6　　月　 16  　 日
                  第六庭審判長法  官   林樹埔
                              法  官　 曹瑞卿
                              法  官　 許瑞助
上為正本係照原本作成。
如不服本判決，應於送達後20日內，向本院提出上訴狀並表明上
訴理由，如於本判決宣示後送達前提起上訴者，應於判決送達後
20日內補提上訴理由書（須按他造人數附繕本）。
中　　華　　民　　國　　94　　年　 　6　　月　 16  　 日
                              書記官   吳芳靜
